【裁判字號】    89,上訴,2231
【裁判日期】    900612
【裁判案由】    違反水土保持法等
【裁判全文】
臺灣高等法院臺中分院刑事判決                  八十九年度上訴字第二二三一號
    上  訴  人  庚○○
    即  被  告
    選任辯護人  邱碩松
右上訴人因違反水土保持法等案件，不服臺灣苗栗地方法院八十八年度訴字第一八九
號中華民國八十九年十月三十一日第一審判決（起訴案號：臺灣苗栗地方法院檢察署
八十七年度偵字第四七四七號），提起上訴，本院判決如左：
      主  文
原判決撤銷。
庚○○違反於山坡地內開挖整地之使用行為，其水土保持義務人應先擬具水土保持計
畫送請主管機關核定之規定，未先擬具水土保持計劃，而擅自經營使用山坡地，致生
水土流失，處有期徒刑壹年。
      事  實
一、庚○○明知其所有坐落苗栗縣三義鄉○○○段第一四０－九０地號、第一四０－
    四一０地號之土地及相鄰之甲○○所有同段第一四０－四０九地號、己○○所有
    同段第一四０－四一一地號、丁○○所有同段第一四０－四一二地號等土地，俱
    屬山坡地保育區農牧或林業用地，依水土保持法之規定應實施水土保持處理與維
    護，為水土保持義務人，竟未在山坡地內為開挖整地之使用行為前，先擬具水土
    保持計畫，送請主管機關即苗栗縣政府核定並監督實施，即擅自於民國（民國）
    八十六年九月間某日，僱用不知情之不詳姓名成年怪手司機駕駛挖土機在其所有
    之同上段第一四０－九０地號、第一四０－四一０地號土地及未經丁○○之同意
    ，在丁○○所有之第一四０－四一二地號土地上，開挖興建如附圖所示藍色部分
    面積合計達五三四平方公尺（其中佔用丁○○所有同上段第一四０－四一二地號
    之土地面積達十四平方公尺）之魚池二座（起訴書誤載為一座），另為使該魚池
    與外界道路相通，除在其所有之上開二筆土地開闢聯外道路外，並未經甲○○、
    己○○之同意，接續在甲○○所有之同上段第一四０─四０九地號之土地及己○○所有同上段第一四０─四一一地號之土地上開挖修築如附圖所示綠色部分之聯
    外道路（下簡稱系爭道路）面積合計達七四四平方公尺（其中佔用甲○○所有之
    第一四０─四０九地號土地面積達三五九平方公尺、佔用己○○所有之第一四０
    ─四一一地號土地面積達二九平方公尺），使上開地號土地之地形、地貌均已變
    更，開挖魚池周邊及聯外道路邊坡處之土質鬆動崩塌，致生水土流失。
二、案經甲○○訴請臺灣苗栗地方法院檢察署檢察官偵查起訴。
      理  由
一、訊據上訴人即被告（以下簡稱為被告）庚○○坦承上開第一四０－九０、第一四
    ０－四一０、第一四０－四一二、第一四０─四０九、第一四０─四一一地號等
    五筆土地係屬山坡地保育區農牧或林業用地，該五筆土地依水土保持法之規定應
    實施水土保持處理與維護，及其為水土保持義務人，於前開時間有在上開處所開
    挖興建上開魚池二座，及在開挖之前並未先擬具水土保持計畫送請苗栗縣政府核
    定並監督實施等事實不諱（見本院卷第十九頁至第二十頁），惟矢口否認有違反
    水土保持法之犯行，辯稱：上開魚池二座原來係田地，後來田地慢慢流失，伊才
    用土把它檔起來，該魚池並未佔用到丁○○所有上開第一四０－四一二地號之土
    地。至上開系爭道路係伊父親在以前所做，伊僅係去除草整理而已，並未佔用到
    甲○○、己○○之上開第一四０─四０九、第一四０─四一一地號土地云云。惟
    查：
（一）坐落苗栗縣三義鄉○○○段第一四０－九０地號、第一四０－四一０地號土地
      係被告所有，坐落同上段第一四０－四０九地號土地係告訴人甲○○所有、坐
      落同上段第一四０－四一一地號土地係被害人己○○所有、坐落同上段第一四
      ０－四一二地號土地係丁○○所有，上開土地俱屬山坡地保育區農牧或林業用
      地，有土地登記簿三份附卷可稽。另該五筆土地依據前台灣省政府69年3月6日
      農山字第120166號公告及台灣省政府85年3月6日八五府農水字第12314號公告
      ，已列入山坡地保育區，亦有苗栗縣政府90年4月26日府農保字第9000034461
      號函一份在卷足按（見本院卷第一０四頁）。而被告未先擬具水土保持計畫，
      送請主管機關即苗栗縣政府核定，即自八十六年九月間某日，在上開土地上開
      挖魚池而為整地之行為，亦據告訴人甲○○指訴在卷，並經證人即苗栗縣三義
      鄉公所水土保持業務承辦員乙○○於偵查中到庭證述明確，復有苗栗縣三義鄉
      公所查報不當使用山坡地查報表、苗栗縣政府八十七年四月三日八七府農保字
      第八七０００一一七０七號函暨苗栗縣政府違反水土保持法案件處分書各一紙
      及查獲時現場照片六幀附卷可稽。另於山坡地開挖整地，應經調查規劃，依水
      土保持技術規範實施水土保持處理與維護，亦為水土保法第八條第一項第五款
      所明定。被告欲在上開土地開挖整地使用，依水土保持法規定應實施水土保持
      處理與維護，自係水土保持義務人甚明。
（二）被告開挖之上開魚池面積達五三四平方公尺，其中佔用被害人丁○○所有坐落
      同段第一四０－四一二地號面積十四平方公尺，且魚池之聯外系爭道路並佔用
      告訴人甲○○所有坐落同段第一四０─四０九地號土地面積三五九平方公尺及
      被害人己○○所有坐落同段第一四０─四一一地號土地面積二九平方公尺等情
      ，業據臺灣苗栗地方法院檢察署檢察官於偵查中囑託苗栗縣銅鑼地政事務所到
      場勘驗及測量屬實，並製有勘驗筆錄及土地複丈成果圖各一份附卷可參，核與
      告訴人甲○○及證人己○○供述之情節相符。另被告係未經告訴人甲○○及被
      害人己○○、丁○○等人同意而擅自開發使用上開土地，亦據甲○○、己○○
      及丙○○（丁○○之父）等人分別陳明在卷。被告辯稱未佔用到上開第一四０
      －四一二、第一四０─四０九、第一四０─四一一地號等三筆土地云云，並不
      足取。另被告於原審雖辯稱系爭道路於十餘年前即已存在，及於本院辯稱系爭
      道路係其父親以前所做，其僅係去除草整理而已云云，但查：
  １、系爭道路並非如被告所辯係十餘年前即已存在，而係被告於八十六年間因開挖
      魚池所新開闢等情，業據告訴人甲○○於偵審中指訴甚詳，並據證人即苗栗縣
      三義鄉公所水土保持業務承辦員乙○○於偵查時證稱：「（問：那條農路是新
      開﹖）下半段約有一百多尺是新開的。」、「（問：【提示履勘筆錄所附現場
      圖】一百多公尺的新開路是何段﹖）紅色斜線所示部分。」、「（問：當時有
      到現場會勘﹖）有。」、「（問：會勘時﹖）八十七年二月二十六日查報，應
      是於二月初去的。」、「（問：會勘時有新開挖過的痕跡﹖）是新開挖的。」
      、「（問：庚○○於你會勘時，有承認是他挖的﹖）有。」、「（問：到場時
      路寬﹖）約二米多」，及於本院調查時又到庭結證稱：「我有到過現場去看過
      ，土地複丈成果圖上綠色部分是新開闢之道路，該綠色部分就是一審法院勘驗
      現場圖紅色斜線部分」各等語自明（見偵查卷第五十九頁反面至第六十頁、第
      七十五頁及本院卷第七十六頁至第七十七頁），且有證人乙○○於查報時所製
      作之苗栗縣三義鄉公所查報不當使用山坡地查報表一紙在卷可稽，另參以苗栗
      縣政府會同三義鄉公所於八十七年三月十一日至現場會勘結果，認被告有未申
      請核准擅自開挖整地興建池塘（即上開魚池）及將原有農路拓寬整修情事，亦
      有苗栗縣政府會加強山坡地保育利用管理會勘紀錄一份及當時所拍攝之現場照
      片七幀在卷可稽，而揆諸當時所拍攝之現場七幀，均可清楚看出魚池及系爭道
      路係屬新闢，足見被告所辯系爭道路係十餘年前即已存在及該道路係其父親所
      做云云，亦不足憑採。
  ２、至證人己○○於偵查中及證人徐芹林於偵審中固分別到庭證述系爭道路原已存
      在等語，惟均證述系爭道路路寬僅有二、三台尺（即不到一公尺），僅足供一
      人挑擔或稻穀機通行等語（見偵查卷第五十一頁反面、第六十九頁反面，原審
      八十八年十一月九日訊問筆錄、八十九年十月十七日審判筆錄），足證系爭道
      路縱使原來已存在，亦遭被告於開挖上開魚池時拓寬無疑，是被告辯稱其未將
      系爭道路拓寬乙節，顯不足採。至證人陳阿滿雖於偵查中到庭證述其於十餘年
      前因伐林而於在上開土地有開闢路寬六台尺之道路可供牛車進出等語（見偵
      查卷第七十五頁），惟徵諸其於檢察官偵查時及原審審理中，均指明所闢伐林
      道路係由現有系爭道路約五十公尺處彎道向前直行闢建（未開闢左轉之路），
      核與本件系爭道路係於該彎道處向左彎跨越告訴人甲○○之土地通達被告之魚
      池不同，有筆錄可按（見偵查卷第七十五頁反面、原審八十九年十月十七日審
      判筆錄），是本件並無法以證人己○○、徐芹林、陳阿滿等人之上開證詞，而
      認被告並無佔用告訴人甲○○及被害人己○○所有之上開土地開闢系爭道路。
  ３、被告因未經告訴人甲○○同意而在告訴人之上開土地上開闢系爭道路，經告訴
      人發現後與告訴人在苗栗縣三義鄉公所調解委員會進行調解等情，有經被告蓋
      章之調解書乙紙在卷可按，徵諸該調解書上載明之調解緣由：「緣對造人（即
      被告）因整治私有土地，未經聲請人（即告訴人）同意於聲請人所有座落本鄉
      ○○段一四０之四０九地號土地上開挖一條約五十公尺之便道，方同意調解
      條款如后：一、對造人應於八十七年三月十日前，將開挖之便道頭尾各傾倒三
      卡車之土石予以封閉（卡車之規格以一般農村載運土石之鐵牛車為準。」等語
      ，足證被告確有佔用告訴人甲○○所有上開土地開闢系爭道路無疑，否則被告
      豈會與告訴人作如上內容之調解﹖雖被告辯稱上開調解僅係就因其要通行告訴
      人所有上開土地上之系爭道路而為之，但苟系爭道路並非被告所開闢，則被告
      僅須消極地不通行系爭道路即可，又何須於調解書上允諾其要在八十七年三月
      十日前，將開挖之便道頭尾各傾倒三卡車之土石予以封閉﹖足見被告此部分所
      辯顯與事理有違，不足採信。
  ４、揆諸被告在上開土地上所開挖之魚池係屬混凝土結構，業據原審到場勘驗屬實
      ，並製有勘驗筆錄及現場漁池照片二幀在卷可參，則參以被告於興建魚池時，
      必然須由載運混凝土之卡車載至現場灌混凝土，則依目前載運混凝土卡車之寬
      度，倘原有路寬係二、三台尺，載運混凝土之卡車必無法開駛至現場，是被告
      因開挖魚池為灌入混凝土而開闢系爭道路，衡情自有可能。
  ５、被告於上開土地開挖魚池、開闢系爭道路之整地行為後，經原審於審判中到場
      勘驗及檢察官督同苗栗縣三義鄉公所承辦人乙○○、苗栗縣銅鑼地政事務所人
      員履勘現場及施測結果均認上開土地確遭開挖魚池、道路，原有地形、地貌均
      已變更，且系爭道路邊坡處有崩塌並造成樹根裸露出來現象，亦有土地複丈成
      果圖、現場照片及履勘現場筆錄在卷可參；另有苗栗縣政府庚○○違反水土保
      持法卷宗、八十八年四月十九日八八府農保字第八七０００三三三一六號函附
      卷可稽，而觀之上開卷宗內附八十七年三月十日違規照片所示，被告所開挖之
      魚池周邊及道路邊坡處確有土壤崩塌流失情事，況證人乙○○亦到庭結證稱：
      「被告開闢系爭道路後，因坡度很大，土石鬆動，會使水土流失」等語（見本
      院卷第七十七頁），益證本件被告上開開發使用行為，已致生水土流失，委無
      可疑。
（三）綜上所述，足證被告上開所辯顯係飾卸之詞，不足採信，是罪證明確，其犯行
      堪以認定。又本件業經檢察官及原審到庭勘驗明確，核無再履勘之必要，被告
      於本院請求再履勘現場，自無必要。另被告上開開發使用行為已致生水土流失
      ，已如前述，被告具狀請求本院再委請台灣省水土保持技師公會派遣水土保持
      技師或相關專家進行鑑定，亦無必要。均併此敘明。
二、核被告所為係犯水土保持法第三十二條第一項之罪（擅自對他人山坡地開發使用
    部分）及同法第三十三條第三項前段之罪（對自己山坡地開發使用部分），二罪
    間係一行為所觸犯，為想像競合犯，應從一重之同法第三十三條第三項前段之罪
    處斷。又被告利用不知情之成年怪手司機駕駛挖土機為之，為間接正犯。至被告
    上開行為雖同時觸犯刑法第三百二十條第二項之竊佔罪及八十七年一月七日修正
    公布前之山坡地保育條例第三十四條第一項、第三十五條第三項之罪，但該竊佔
    罪、八十七年一月七日修正公布前之山坡地保育條例第三十四條第一項、第三十
    五條第三項之罪及水土保持法第三十三條第三項前段之罪等罪之間，為法條競合
    關係，且水土保持法第三十三條第三項前段之罪刑責較重，自應優先適用水土保
    持法第三十三條第三項前段之罪處斷，公訴人認被告所犯之竊佔罪與水土保持法
    第三十三條第三項前段之罪，係屬具有方法、結果關係之牽連犯，尚有誤會。另
    被告雖分別佔用告訴人甲○○、被害人己○○、丁○○所有之上開土地，惟因被
    告於開挖魚池及開闢系爭道路時，係以單一犯意接續為之，為單純之一罪。又水
    土保持法第三十二條第一項之罪雖未經起訴，但因與起訴部分（即同法第三十三
    條第三項前段之罪）係屬具有想像競合犯關係之裁判上一罪，為起訴效力所及，
    本院自應併予審判。原審予以論罪科刑，固非無見，惟查被告所犯之上開竊佔罪
    與水土保持法第三十三條第三項前段之罪，係屬法條競合關係，已如前述，原審
    認二罪間係屬想像競合犯關係，已有未合。次查被告擅自對於他人（即告訴人甲○○及被害人己○○、丁○○）上開山坡地為上開行為，應成立水土保持法第三
    十二條第一項之罪，且此部分為起訴效力所及，原審疏未論及，尤有未洽。第查
    上開土地有無經台灣省政府（現已修正為行政院）核定公告為山坡地，原審未依
    法予以查明，即遽行認定，亦有可議。被告上訴意旨仍執前詞，否認犯罪，雖無
    理由，但原判決既有上述可議之處，應由本院將原判決予以撤銷改判。爰審酌被
    告雖無前科，惟為圖一己之私利而擅自佔用他人土地開發使用、戕害自然生態，
    並使山坡地遭開挖整地後盡失水土保持功能，足因雨季來臨時大量沖刷土石而肇
    生危害及其開挖範圍、犯罪後仍未能與告訴人、被害人達成民事和解並將所開挖
    之山坡地回復原狀等一切情狀，量處如主文第二項所示之刑，以示懲儆。
三、據上論結，應依刑事訴訟法第三百六十九條第一項前段、第三百六十四條、第二
    百九十九條第一項前段、水土保持法第三十二條第一項、第三十三條第三項前段
    、刑法第十一條前段、第五十五條，判決如主文。
本案經檢察官戊○○到庭執行職務。
中      華      民      國      九十     年       六      月    十二    日
                  臺灣高等法院臺中分院刑事第八庭
                                        審判長法  官  羅  得  村
                                              法  官  林  輝  煌
                                              法  官  劉  榮  服
右正本證明與原本無異。
如不服本判決應於收受送達後十日內向本院提出上訴書狀，其未敘述上訴之理由者並
得於提起上訴後十日內向本院補提理由書（均須按他造當事人之人數附繕本）。
                                              書記官  陳  俞  豪
中      華      民      國      九十     年       六      月    十三    日
附錄條文：
水土保持法第三十三條：
有下列情形之一者，處新臺幣六萬元以上三十萬元以下罰鍰：
一、違反第八條第一項規定未依水土保持技術規範實施水土保持之處理與維護，或違
    反第二十二條第一項，未在規定期限內改正或實施仍不合水土保持技術規範者。
二、違反第十二條至第十四條規定之一者，未先擬具水土保持計劃或未依核定計劃實
    施水土保持之處理與維護者，或違反第二十三條規定，未在規定期限內改正或實
    施仍不合水土保持技術規範者。
前項各款其情形之一，經繼續限期改正而不改正者或實施仍不合水土保持技術規範者
，按次分別處罰，至改正為止，並另其停工，得沒入其設施及所使用之機具，強制拆
除及清除其工作物，所需費用，由經營人、使用人或所有人負擔。
第一項第二款情形，致生水土流失或毀損水土保持之處理與維護設施者，處六個月以
上五年以下有期徒刑，得併科新臺幣六十萬元以下罰金；因而致人於死者，處三年以
上十年以下有期徒刑，得併科新臺幣八十萬元以下罰金；致重傷者，處一年以上七年
以下有期徒刑，得併科六十萬元以下罰金。
                                                                        Ｉ


司法院資訊處製作；財團法人民間司法改革基金會備份。
